最高法院民事判決　　　　　　九十六年度台上字第一五二四號
上　訴　人　翊登開發股份有限公司
法定代理人　乙○○
上　訴　人　姮興開發股份有限公司
法定代理人　丙○○
上　訴　人　甲○○
共　　　同
訴訟代理人　范纈齡律師
　　　　　　盧柏岑律師
被 上訴 人　國票金融控股股份有限公司
法定代理人　丁○○
訴訟代理人　蔡欽源律師
　　　　　　葉建廷律師
　　　　　　鄭洋一律師
上列當事人間請求撤銷股東會決議等（確認股東會決議無效等）
事件，上訴人對於中華民國九十五年十二月二十六日台灣高等法
院第二審判決（九十五年度重上字第二三二號），提起上訴，本
院判決如下：
    主  文
原判決廢棄，發回台灣高等法院。
    理  由
本件上訴人主張：被上訴人公司於民國九十四年六月二十九日召
開九十四年度股東常會（下稱系爭股東會），改選第二屆董事及
監察人，依其公司股東名簿之記載，第一審共同被告合作金庫商
業銀行股份有限公司（下稱合作金庫）之股東戶號為３號，訴外
人前中國國際商業銀行股份有限公司（下稱中國商銀）之股東戶
號為１號，嗣系爭股東會於改選董事及監察人之開票過程，發現
十六張選票（代表四千二百五十萬選舉權數），在被選舉人欄記
載：「戶號：１，戶名：合作金庫」（下稱系爭選票），另二十
八張選票（代表二千七百五十萬四千選舉權數）記載：「戶號３
，戶名：中國商銀」，此依被上訴人章程第十八條第二項授權股
東會於九十三年六月十一日訂定之董事及監察人選舉辦法（下稱
系爭選舉辦法）第十一條第四款規定，該四十四張選票均屬無效
票。詎系爭股東會竟將上開無效選票代表之選舉權數，分別計入
合作金庫及中國商銀之得票權數，作成合作金庫及中國商銀各以
十八億三千一百三十七萬七千六百零七、十八億一千六百九十萬
七千三百三十七得票權數，當選為被上訴人第六席及第七席董事
之決議，實際上合作金庫之得票權數僅為十七億八千八百八十七
萬七千六百零七，較諸上訴人姮興開發股份有限公司（下稱姮興
公司）所指派代表人鄭達騰之得票權數十七億九千五百二十六萬
八千九百十八為低，致姮興公司指派代表人無從當選為董事，系
爭股東會之決議方法，顯違反被上訴人章程暨系爭選舉辦法，上
訴人翊登開發股份有限公司（下稱翊登公司）及甲○○並已當場
表示異議等情，爰依公司法第一百八十九條之規定，求為撤銷系
爭股東會所為合作金庫當選為董事之決議，並確認被上訴人與姮
興公司（指派代表人鄭達騰）間董事委任關係存在之判決。（上
訴人另請求確認被上訴人與合作金庫間之董事委任關係不存在部
分，經第一審判決其敗訴後，未據其聲明不服。）
被上訴人則以：上訴人姮興公司就系爭股東會所為合作金庫當選
董事之決議既未當場異議，依法不得提起撤銷股東會決議之訴。
又股東就董、監事選舉所為之投票行為，性質上不失為意思表示
之一種，應探求當事人之真意，系爭選舉辦法第十一條第四款係
指選票戶名及股東戶號與股東名簿記載均不符，始為無效票，徵
諸同條第六款之規定自明，即使僅有被選舉人姓名而無股東戶號
，該選票仍為有效。姮興公司所徵求之委託書，有部分非由委託
人親自填具徵求人或受託代理人姓名，該委託書所代表之選舉權
數不應列計，姮興公司扣除該選舉權數後，其總得票權數是否仍
高於合作金庫，頗值疑竇等語，資為抗辯。
原審就上訴人請求撤銷系爭股東會決議及確認被上訴人與姮興公
司間董事委任關係存在部分，維持第一審所為其敗訴之判決，駁
回其上訴，無非以：上訴人主張之事實，已據其提出被上訴人章
程、系爭選舉辦法及被上訴人股東常會議事錄為證，且公司法第
一百八十九條所定之撤銷股東會決議係類似必要共同訴訟，姮興
公司固因與系爭股東會當場異議之翊登公司及甲○○一同起訴而
得提起該訴訟。惟綜觀系爭選舉辦法第十一條第四款、第六款無
效票之列舉規定，已足證明該辦法著重於被選舉人之識別，並以
所填被選舉人之戶名為首要認定標準，僅於發生所填被選舉人姓
名相同之情形時，因無從就姓名之記載識別被選舉人，始應由所
填之股東戶號予以識別，如選舉票上未填股東戶號，致無從識別
被選舉人，該選舉票始認定為無效票。換言之，選舉票上所填被
選舉人姓名如非相同，一望足以識別，即無另行核對股東戶號之
必要，顯見該選舉票上之股東戶號，並非屬應載事項。上訴人僅
以系爭選票上所填之戶名或股東戶號與股東名簿非一致，逕指違
反系爭選舉辦法第十一條第四款規定，殊不足取。況公司董事、
監察人選舉，並無被選舉人公告制度，且須由股東親自在選舉票
上填載被選舉人之戶名或股東戶號，系爭股東會開會時，股東戶
號資料，僅有現場備置之股東名簿得以參閱，股東在填寫選舉票
時，即難期其確知被選舉人之股東戶號而正確填載。又戶名係以
文字表徵，股東戶號則以號碼表徵，自形式上觀之，戶名顯較諸
戶號更易於辨識其所表彰之對象，亦較不易發生誤寫，依一般經
驗，選舉票上所填之被選舉人戶名，應較諸戶號足以代表選舉人
之真意，此徵諸民法第四條所定之立法趣旨，亦應認為有據。本
件系爭選票係填載「戶號：１，戶名：合作金庫」，其戶名與股
東戶號非一致，衡酌該戶名既以文字表示，一望即足識別其所表
彰之對象，上訴人亦不爭執該戶名並無與其他股東相同之情形，
單由該戶名之記載，顯足以識別系爭選票所表彰之被選舉人為合
作金庫。雖各該選票上所使用之號碼，將合作金庫之股東戶號原
應為「３」，誤寫為「１」，依上標準，仍應認為有效。復參酌
系爭股東會議事錄所載，系爭選舉票代表之選舉權數計入合作金
庫得票權數之決議方法，除翊登公司及甲○○當場表示異議外，
其他選舉人均未為反對之表示，益徵系爭股東會以系爭選票所載
之戶名作為認定有效票之依據，符合該選票所代表之選舉人真意
，其決議方法，並無違反系爭選舉辦法可言。至系爭選舉辦法第
十一條規定（與台灣證券交易所股份有限公司九十四年十月十九
日修正之「○○股份有限公司董事及監察人選任程序參考範例」
第十二條相同），雖經該所函復股東戶號錯置為該條文內容所規
範「戶名、股東戶號與股東名簿不符」之情形，但本於獨立判斷
之確信，自不受其拘束。從而，上訴人依公司法第一百八十九條
規定，請求撤銷系爭股東會決議，並確認國票公司與姮興公司（
指派代表人鄭達騰）間之董事委任關係存在，均非有據，不應准
許等詞，為其判斷之基礎。
按公司股東會選舉董事及監察人選舉票係股東意志之具體展現，
在解釋該選舉票之有效與否時，原則上固應尊重股東之意思，惟
本於公平、公正及公開之原則，並兼顧避免爭議、認定困難、防
杜弊端及當場宣布選舉結果等特殊因素，而另訂定一定情形為無
效票者，亦不能否認其效力，且應列為首要審認之標準。查被上
訴人於九十三年六月十一日經股東常會通過之系爭選舉辦法既於
第十條規定，被選舉人如為股東身分者，選舉人須在選舉票被選
舉人欄填明被選舉人戶名及股東戶號，且於第十一條第四款規定
，選舉票所填被選舉人如為股東身分者，其戶名、股東戶號與股
東名簿不符者無效，並於第十二條規定，投票完畢當場開票，開
票結果由主席當場宣布董事及監察人當選名單，綜觀該辦法全文
十四條，復未規定被選舉人戶名、股東戶號與股東名簿不符者，
以股東戶號為準（分見一審卷二○～二二頁），該選舉辦法第十
一條第四款所為無效票之規定，似應承認其效力，並列為首要審
認之標準。果爾，於系爭選舉票被選舉人為股東身分之合作金庫
，其戶名、股東戶號與股東名簿不符之情形，則能否僅以該選票
戶名載為合作金庫（戶號錯置），仍謂其係選舉人之真意而認為
有效票，已滋疑問。又系爭選舉辦法第十一條第六款列舉所填被
選舉人之姓名與其他股東相同而未填股東戶號可資識別者無效之
規定，係就所填被選舉人姓名與其他股東相同之情形所設無效票
之特別規範，同條第四款則為被選舉人姓名無與其他股東相同所
為無效票之另列規範，各該條款之解釋與上揭第十條設有選舉人
須在選舉票填明被選舉人戶名及股東戶號規定之關聯性如何？原
審未併就第十條規定詳予斟酌深究，徒以選舉票上所填之被選舉
人姓名如非相同，一望足以識別，即無另行核對股東戶號之必要
，遽認選舉票上之股東戶號非屬應載事項，亦非無再進一步推求
之必要。究竟被上訴人股東常會於九十三年六月十一日通過之系
爭選舉辦法第十一條第四款規定，係如被上訴人所辯之「股東戶
名及戶號二者均與股東名簿不符者」始為無效，抑或「股東戶名
或戶號有一與股東名簿不符者」即為無效？倘屬前者戶名及戶號
均不符之情形，當然即非公司股東而不得為董事，何須特訂其為
無效？其規定之用意及真意各為何？該條款在解釋上與同條第六
款及第十條之規定有無相涉？原審未逐一調查明晰，遽行判決，
未免速斷。次按民法第四條所定文字與號碼不符時以文字為準之
規定，僅於關於一定之數量，同時以文字及號碼表示而不符合時
始有其適用。系爭選舉票股東戶號錯置之情形，乃屬被選舉人為
何股東之爭議，與該條規定大相徑庭，原審擅予比附援用，尤有
可議。上訴論旨，執以指摘原判決不當，求予廢棄，不能認為無
理由。
據上論結，本件上訴為有理由。依民事訴訟法第四百七十七條第
一項、第四百七十八條第二項，判決如主文。
中　　華　　民　　國　九十六　年　　七　　月　 十二 　日
                      最高法院民事第八庭
                          審判長法官  朱　建　男
                                法官  顏　南　全
                                法官  許　澍　林
                                法官  鄭　傑　夫
                                法官  蘇　清　恭
      本件正本證明與原本無異
                                      書  記  官
中　　華　　民　　國　九十六　年　　七　　月　 二十 　日
                                                      Ｅ
